最高法院刑事判決　　　　　　九十六年度台上字第三八八０號
上　訴　人　甲○○
選任辯護人　許哲嘉律師
　　　　　　李平義律師
上列上訴人因違反毒品危害防制條例案件，不服台灣高等法院台
南分院中華民國九十六年五月十五日第二審更審判決（九十六年
度上更(二)字第八四號，起訴案號：台灣雲林地方法院檢察署九十
二年度偵字第四二九○號），提起上訴，本院判決如下：
    主  文
原判決撤銷，發回台灣高等法院台南分院。
    理  由
本件原判決認定上訴人甲○○（其被訴販賣第二級毒品部分業經
第一審裁定駁回檢察官之起訴確定），基於販賣第一級毒品海洛
因營利之概括犯意，自民國九十二年七月間某日起，至同年十月
二日止，以其所有門號「0000000000號」之行動電話
，與姚明政所使用之（○五）0000000號電話聯絡交易海
洛因，而連續在雲林縣麥寮鄉「百樂超市」及「全民醫院」等處
，以每次新台幣（下同）一千元之價格，販賣海洛因予姚明政二
次。嗣經警方於九十二年十月十四日晚上十一時三十分許，在上
訴人位於雲林縣麥寮鄉○○路五十二號住處前查獲，並扣得上訴
人所有之海洛因一袋（淨重四九．八八公克）及其所有供販賣毒
品所用之前揭行動電話一支、殘渣分裝袋五十個及分裝袋四大包
等情。因而撤銷第一審諭知上訴人無罪之判決，改判論處上訴人
連續販賣第一級毒品罪刑（量處有期徒刑十年），固非無見。
惟查：(一)、按被告以外之人於偵查中向檢察官所為之陳述，除顯
有不可信之情況者外，得為證據。又被告以外之人於審判外之陳
述，雖不符前四條（指刑事訴訟法第一百五十九條之一至第一百
五十九條之四）之規定，而經當事人於審判程序同意作為證據，
法院審酌該言詞陳述或書面陳述作成時之情況，認為適當者，亦
得為證據，刑事訴訟法第一百五十九條之一第二項、第一百五十
九條之五第一項分別定有明文。故法院在被告不同意採用「被告
以外之人於偵查中向檢察官所為之陳述」作為證據之情況下，若
仍欲採用上開陳述作為被告犯罪之證據，必須於判決理由中說明
該項陳述如何符合上開傳聞法則之例外情形，而認其具有證據能
力，否則即有判決理由不備之違法。卷查上訴人之辯護人於原審
行準備程序時，已明白主張證人姚明政於檢察官偵查中之證述無
證據能力等語（見原審卷第四十五頁、第五十九頁、第六十頁）
，顯係不同意採用該證人於檢察官偵查中之陳述作為證據。乃原
判決採用該證人於九十三年九月二十一日在檢察官偵查中之陳述
，作為上訴人犯罪之主要證據。但其僅就檢察官於訊問證人姚明
政時未依同法第一百八十一條、第一百八十六條第二項之規定告
以得拒絕證言，如何不影響其證據能力一節加以說明（見原判決
第四頁第三行至第二十行）。對於該證人於偵查中向檢察官所為
之陳述如何符合上開傳聞法則之例外情形，而認其具有證據能力
？則未予置論，依上述說明，自有判決理由不備之違誤。(二)、查
本件檢察官提出上訴人所使用之行動電話（門號0000000
000號）自九十二年九月二十八日起，至同年十月十三日與他
人電話（○五0000000號、0000000000號、0
000000000號、000000000號、000000
0000號等……）之通話監聽紀錄譯文，作為上訴人販賣毒品
予姚明政及其他不特定人之證據（見九十二年度警聲搜字第三八
三號偵查卷第七頁至第六十九頁）。原判決一方面僅認定上訴人
以上開電話於「九十二年十月二日」與證人姚明政所使用之○五
0000000號之電話監聽紀錄譯文部分具有證據能力，而對
於其他電話監聽紀錄譯文部分，則以上訴人爭執其真實性且不同
意引用，而認定不具有證據能力（見原判決第五頁第十四行至第
三十行）。但另一方面卻又依憑上揭其認為不具有證據能力之「
其他部分之電話監聽紀錄譯文」，謂上訴人前揭行動電話「每日
均有多筆通聯，通話內容，均以『二齒』稱呼上訴人，且提及『
拿一千、拿一張、我要一、一斗，量越來越少，抽二支就沒有，
上來芒一下，糖仔』等交易毒品之術語，與一般正常電話用戶通
話內容顯有不同……足證上開通話對象，是向上訴人購買第一級
毒品海洛因」云云（見原判決第六頁第二十三行至第七頁第一行
），而據為上訴人販賣海洛因予姚明政之佐證，其採證已有矛盾
。且原判決理由既說明：上述電話監聽紀錄譯文足以證明上開電
話通話對象，均係向上訴人購買毒品海洛因無疑云云，卻又謂「
卷附通聯紀錄係屬被告以外之人於審判外之書面證據，被告不同
意作為證據，復查無其他證據資料，以資佐證……自難僅憑該部
分通聯紀錄，遽認被告有該部分販賣第一級毒品犯行」云云（見
原判決第十二頁第五行至第九行），其理由前後矛盾，併有可議
。(三)、原判決認定上訴人自九十二年七月間某日起至同年十月二
日止，以每次一千元之價格，販賣海洛因予姚明政二次後，嗣於
九十二年十月十四日晚上十一時三十分許，為警在其住處查扣其
所有之海洛因一袋（淨重四九．八八公克）等情。依此認定，上
訴人除有前揭「販賣海洛因」二次予姚明政之犯行外，並被查獲
「持有海洛因一袋」之犯行，原判決對於上訴人前揭「販賣海洛
因」之行為，與其「持有海洛因」之行為間之關係如何？何以其
持有上述海洛因一袋之犯行毋庸論究？並未加以論敘說明，自嫌
理由不備。(四)、按販賣毒品罪，並不以買入後復行賣出為必要，
祇要基於營利之意圖買入或賣出，有一於此，其販賣毒品犯行即
屬既遂。卷查上訴人於警詢時供稱：扣案之海洛因一袋，係伊於
九十二年十月十四日十九時許，在雲林縣麥寮鄉○○路旁，以二
十萬元向綽號「阿凱」者購買等語（見警卷第九頁）。而其於偵
查中則供稱其平均每五、六小時施用海洛因一次，每次約○．四
公克等語（見偵查卷第十三頁）。果爾，則上訴人所購入之海洛
因數量（淨重四九．八八公克），似已超過其本人施用所需之數
量甚多（約可供其施用一百二十四次之多）。則其一次購入上述
鉅量海洛因之目的為何？係純供自己施用？抑兼有販賣營利之意
圖？此與上訴人「販入海洛因之行為」是否即已構成販賣第一級
毒品既遂罪有關，自有一併根究調查明白之必要。原審對此未詳
加根究釐清明白，遽行判決，尚嫌調查未盡。(五)、原判決於事實
欄認定扣案之「分裝袋四大包」係上訴人所有「供販賣毒品所用
之物」等情（見原判決第二頁第七行至第九行）。但理由內卻說
明：上開「分裝袋四大包」係以成包方式裝置，顯係尚未使用之
新品，應屬「供犯罪預備之物」云云（見原判決第十一頁第十一
行至第十三行）。其事實認定與理由說明不相一致，自有判決理
由矛盾之違誤。又原判決認定扣案之「殘渣分裝袋五十個」，係
上訴人所有供販賣毒品所用之物，而併依毒品危害防制條例第十
九條第一項之規定諭知沒收（見原判決第二頁第七行至第九行，
第十一頁第四行至第五行、第九行至第十行）。然依原判決事實
之認定，上訴人僅販賣海洛因予姚明政二次（每次價格一千元）
，且已交付完畢。而上述扣案之「殘渣分裝袋」卻多達五十個，
則上訴人如何以上述「殘渣分裝袋五十個」，作為其販賣海洛因
予姚明政所用之物？似有疑竇。原判決對此項疑點未加以釐清論
敘明白，遽認上述「殘渣分裝袋五十個」係上訴人所有供販賣毒
品所用之物，而併依上揭條例第十九條第一項之規定諭知沒收，
亦有理由欠備之可議。以上或為上訴意旨所指摘，或為本院得依
職權調查之事項，應認原判決仍有撤銷發回更審之原因。
據上論結，應依刑事訴訟法第三百九十七條、第四百零一條，判
決如主文。
中　　華　　民　　國　九十六　年　　七　　月　 十九　 日
                      最高法院刑事第十二庭
                          審判長法官  池　啟　明
                                法官  王　居　財
                                法官  郭　毓　洲
                                法官  韓　金　秀
                                法官  黃　梅　月
      本件正本證明與原本無異
                                      書  記  官
中　　華　　民　　國　九十六　年　　七　　月  二十四  日
                                                      V
